【裁判字號】    99,中簡上,275
【裁判日期】    990430
【裁判案由】    詐欺
【裁判全文】
臺灣臺中地方法院刑事判決           99年度中簡上字第275號
上  訴  人  臺灣臺中地方法院檢察署檢察官
被      告  甲○○
上列上訴人因被告詐欺案件，不服本院臺中簡易庭中華民國98年
12月30日98年度中簡字第3637號第一審簡易判決（聲請簡易判決
處刑案號：臺灣臺中地方法院檢察署98年度偵字第20469 號、第
21480 號、第22510 號、第22511 號、第22512 號、第22523 號
、第22524 號、第22525 號、第22526 號、第22527 號及移送併
辦案號：98年度偵字第26188 號、第28680 號），提起上訴及移
送併辦（臺灣臺中地方法院檢察署98年度偵字第24954 號、第26
202 號、99年度偵字第1963號、第2191號、臺灣高雄地方法院檢
察署99年度偵字第9200號、第10446 號、臺灣板橋地方法院檢察
署98年度偵字第24243 號），本院管轄之第二審合議庭判決如下
：
    主    文
原判決撤銷。
甲○○幫助意圖為自己不法之所有，以詐術使人將本人之物交付
，處有期徒刑參月，如易科罰金，以新臺幣壹仟元折算壹日。緩
刑貳年。
    犯罪事實
一、甲○○明知國內社會上層出不窮之詐騙集團或不法份子為掩
    飾其不法行徑，避免執法人員之追究及處罰，經常利用他人
    之存款帳戶掩人耳目，因此，在客觀上可以預見一般取得他
    人帳戶使用之行徑，常與行財產犯罪有密切關連，竟以縱有
    人持其存款帳戶作為詐騙之犯罪工具，亦不違其本意之幫助
    犯意，於民國98年7 月8 日，在臺中市○○路與臺中港路交
    岔路口，將其在中華郵政股份有限公司大里郵局所開立帳號
    00000000000000號帳戶（下稱大里郵局帳戶）之存摺、提款
    卡及密碼，交付予不詳姓名年籍自稱「陳經理」之成年女子
    ，而幫助該成年女子所屬之犯罪集團遂行詐欺之犯行。俟該
    不詳姓名年籍自稱「陳經理」之成年女子取得上開帳戶之存
    摺、提款卡及密碼後，即與其所屬詐欺集團之成員共同基於
    意圖為自己不法所有之犯意聯絡，分別於如附表所示之詐騙
    時間，以如附表所示之詐騙手法，致使如附表所示之人均陷
    於錯誤，而依該詐欺集團成員指示，於附表所示之匯款時間
    匯款至甲○○上開大里郵局帳戶內，而向如附表所示之人詐
    騙如附表所示之金額，並旋即由上開詐欺集團成員於將上開
    帳戶內之款項提領一空。嗣經如附表所示之人發覺有異，始
    報警處理而查悉上情。
二、案經臺中縣警察局霧峰分局、烏日分局、臺中市警察局第四
    分局、宜蘭縣警察局礁溪分局、臺北縣政府警察局永和分局
    、高雄市政府警察局苓雅分局、高雄縣政府警察局仁武分局
    分別報請臺灣臺中地方法院檢察署檢察官、臺灣板橋地方法
    院檢察署檢察官、臺灣高雄地方法院檢察署檢察官偵查後聲
    請簡易判決處刑暨移送併案審理。
    理    由
壹、程序方面
    按被告以外之人於審判外之言詞或書面陳述，除法律有規定
    者外，不得作為證據，刑事訴訟法第159 條固定有明文，惟
    被告以外之人於審判外之陳述，雖不符同法第159 條之1 至
    之4 規定，而經當事人於審判程序同意作為證據，法院審酌
    該言詞陳述或書面陳述作成時之情況，認為適當者，亦得為
    證據；又當事人、代理人或辯護人於法院調查證據時，知有
    第159 條第1 項不得為證據之情形，而未於言詞辯論終結前
    聲明異議者，視為有前項之同意，同法第159 條之5 亦定有
    明文。其立法意旨在於傳聞證據未經當事人之反對詰問予以
    核實，原則上先予排除，惟若當事人已放棄詰問或未聲明異
    議，基於證據資料愈豐富，愈有助於真實發現之理念，且強
    化言詞辯論原則，法院自可承認該傳聞證據例外擁有證據能
    力。經查，本判決所引用之下列各項證據方法之證據能力，
    被告於本院準備程序時表示無意見，同意作為證據（見本院
    卷第34頁背面），且檢察官及被告於本院審理中調查證據時
    ，知有刑事訴訟法第159 條第1 項不得為證據之情形，亦未
    於言詞辯論終結前聲明異議（見本院卷第40頁背面、第41頁
    ），且本院審酌上開言詞陳述或書面陳述作成時之客觀情況
    均無不當，並無不宜作為證據之情事，則依刑事訴訟法第15
    9 條之5 之規定，認均具有證據能力。
貳、實體方面
一、上開犯罪事實，業據被告甲○○於本院準備程序、審理時坦
    承不諱，並據證人即被害人丙○○、子○○、壬○○、戊○○、己○○、癸○○、庚○○、辛○○、丁○○分別於警詢
    中所述遭詐騙之情節綦詳，復有被告甲○○上開大里郵局帳
    戶之開戶資料、客戶交易明細表各1 份及被害人丙○○、子
    ○○、壬○○、戊○○、己○○、癸○○、庚○○、辛○○
    、丁○○分別匯款之自動櫃員機交易明細表、網路匯款交易
    明細表及存摺明細各1 紙、網路拍賣資料等在卷可稽，足認
    被告之自白核與事實相符，自堪採信。
二、按刑法上之故意，分為直接故意（確定故意）與間接故意（
    不確定故意）。行為人對於構成犯罪之事實，明知並有意使
    其發生者，為直接故意；行為人對於構成犯罪之事實，預見
    其發生而其發生並不違背其本意者，為間接故意。又幫助犯
    之成立，以行為人主觀上認識被幫助者正欲從事犯罪或係正
    在從事犯罪，且該犯罪有既遂之可能，而其行為足以幫助他
    人實現構成要件者，即具有幫助故意，並不以行為人確知被
    幫助者係犯何罪名為必要。而按金融機構之帳戶為個人理財
    之工具，為便利大眾使用此一理財工具，以資活絡資金供需
    ，對於申請開設金融帳戶並無設有任何特殊之限制，一般民
    眾皆能自由申請開戶，並得同時在不同金融機構申請多數存
    款帳戶使用，乃眾所周知之事實，依一般人之社會生活經驗
    ，倘係經由合法管道之收入或支出，其於金融帳戶之存放及
    提領，本可自行向金融行庫開立帳戶後使用，殊無大費周章
    使用他人帳戶之必要，況且近來詐騙案件層出不窮，詐騙集
    團多利用人頭帳戶做為出入帳戶，不僅廣為媒體所披載，亦
    經政府一再宣導提醒注意，尤以現今各地金融機構所設自動
    提款機莫不設定轉帳之警示畫面，或張貼警示標語，促請使
    用大眾注意，衡諸目前社會以電視、報紙甚至網路等管道流
    通資訊之普及程度，以及使用自動提款機從事提款、轉帳交
    易之頻繁，苟見有陌生人不思以自己名義申請開立帳戶，反
    而向不特定人蒐集或收購他人之金融機構帳戶使用，自屬可
    疑。再者，一般而言，欲使用提款卡領取款項者，須於金融
    機構所設置之自動櫃員機上依指令操作，並輸入正確之密碼
    ，方可順利領得款項，若非帳戶所有人同意、授權而告知提
    款卡密碼等情況，單純持有金融卡之人，欲隨機輸入號碼而
    領取款項之機會，不法之人任意輸入號碼而與正確之密碼相
    符者，機率微乎其微，況且，倘非事先提供提款卡及密碼，
    詐欺集團大費週章使被害人匯款後，又何能順利提領款項，
    以遂詐欺之目的。本件被告於行為時為25歲之成年人，已有
    相當之社會經驗，對於帳戶提供他人使用，將可能為他人從
    事不法，應有預見，且被告於本院準備程序及審理時均坦認
    有幫助詐欺之事實，是被告具備幫助詐欺取財之不確定故意
    ，應可認定。而被告有此不確定故意，仍將帳戶之存摺、提
    款卡及密碼交予不詳姓名年籍自稱「陳經理」之成年女子所
    屬之詐欺集團為詐欺犯罪之用，其雖並未參與上開犯罪之構
    成要件行為，然其顯係以幫助他人犯罪之意思，實施上開犯
    罪構成要件以外之行為，其幫助詐欺取財犯行，亦可認定。
    綜上所述，本案事證明確，被告幫助詐欺之犯行堪以認定，
    自應依法論科。
三、再按刑法上之幫助犯，係對於犯罪與正犯有共同之認識，而
    以幫助之意思，對於正犯資以助力，而未參與實施犯罪之行
    為者而言（最高法院75年度台上字第1509號、84年度台上字
    第5998號、88年度台上字第1270號判決參照）。本件被告將
    上開大里郵局帳戶之存摺、提款卡及密碼提供予詐欺集團之
    不詳年籍、姓名之詐欺成員使用，雖使該成員得基於詐欺取
    財之犯意，向如附表所示之被害人施以詐術，致使如附表所
    示之被害人陷於錯誤，依詐欺集團成員指示分別匯款至被告
    所提供之上開大里郵局帳戶內，而遂行其詐欺取財之犯行，
    惟如前述，被告單純提供帳戶供人使用之行為，並不等同於
    向被害人施以欺罔之詐術行為，且亦無證據證明被告有參與
    詐欺取財犯行之構成要件行為，是核被告甲○○所為，係犯
    刑法第30條第1 項前段、第339 條第1 項之幫助詐欺取財罪
    。又被告並未實際參與詐欺犯行，所犯情節較正犯輕微，爰
    依刑法第30條第2 項規定，減輕其刑。另被告以1 次提供上
    開大里郵局帳戶之幫助詐欺犯行，供詐欺集團分別向如附表
    所示之被害人詐取財物，係一行為觸犯數罪名，為想像競合
    犯，應從一重處斷。臺灣臺中地方法院檢察署檢察官移送併
    案部分（98年度偵字第26188 號被害人丙○○、戊○○部分
    、98年度偵字第28680 號被害人癸○○部分、98年度偵字第
    24954 號、第26202 號被害人己○○部分、99年度偵字第19
    63號、第2191號被害人丙○○、子○○、壬○○、戊○○、
    癸○○部分）、臺灣高雄地方法院檢察署檢察官移送併辦部
    分（99年度偵字第9200號被害人庚○○部分、99年度偵字第
    10446 號被害人辛○○部分）均為犯罪事實同一之單純一罪
    ，另臺灣板橋地方法院檢察署檢察官移送併案被害人丁○○
    部分（即98年度偵字第24243 號），雖未經檢察官聲請簡易
    判決處刑，然與本案經檢察官聲請簡易判決處刑之部分，因
    係同一交付帳戶之幫助行為，有想像競合之裁判上一罪之關
    係，為起訴效力所及，復經檢察官移送併辦，本院自均應併
    予審理，附此敘明。
四、原審認被告所犯罪證明確，予以論罪科刑，固非無見。惟查
    ：被告所提供其上開大里郵局帳戶之存摺、提款卡及密碼予
    詐欺集團成員，該成員尚有詐取被害人丁○○之財物，此部
    分為原審未及審酌，自有未洽。檢察官上訴認尚有此部分事
    實未經原審法院併予審酌，為有理由，自應由本院將原判決
    撤銷改判。爰審酌被告雖未實際參與詐欺取財犯行，但其提
    供帳戶供不法犯罪集團使用，不僅造成執法機關不易查緝犯
    罪行為人，嚴重危害社會治安，助長社會犯罪風氣，更造成
    被害人求償上之困難，惟念其犯後已坦承犯行，顯有悔意，
    及被害人等遭詐騙之金額，且於原審時已全額賠償被害人丙○○、子○○、壬○○、戊○○、己○○、癸○○、庚○○
    、辛○○之損失，有郵政匯票8 紙在卷可稽（見原審卷第31
    至34頁），於本院審理時亦與被害人丁○○達成調解，並於
    調解時當場賠償被害人丁○○之損失，有本院調解程序筆錄
    1 份在卷可憑（見本院卷第37、38頁），被害人等所受損害
    已有輕減等一切情狀，量處如主文所示之刑，並斟酌本件犯
    罪情節、被告之智識程度及經濟狀況等一切情狀，量處如主
    文所示之刑，並參酌本件犯罪情節、被告之智識程度及經濟
    狀況等情，諭知以新臺幣1,000 元折算1 日之易科罰金折算
    標準，以資懲儆。末查被告未曾因故意犯罪受有期徒刑以上
    刑之宣告，有臺灣高等法院被告前案紀錄表1 份在卷可憑，
    茲念被告一時失慮，致罹刑章，且已全額賠償被害人丙○○
    、子○○、壬○○、戊○○、己○○、癸○○、庚○○、辛○○、丁○○之損失，已如前述，且被害人丙○○、子○○
    、壬○○、戊○○、己○○、癸○○、庚○○、辛○○均表
    示同意給予被告緩刑之機會，有本院電話紀錄8 紙在卷可參
    （見原審卷第12至19頁），被告經此偵審程序及科刑之宣告
    ，理當知所警惕，信無再犯之虞，本院因認所宣告之刑以暫
    不執行為適當，併予諭知緩刑2 年，以啟自新。
據上論斷，應依刑事訴訟法第455 條之1 第1 項、第3 項、第36
9 條第1 項前段、第364 條、第299 條第1 項前段，刑法第30條
第1 項前段、第2 項、第339 條第1 項、第55條、第41條第1 項
前段、第74條第1 項第1 款，刑法施行法第1 條之1 ，判決如主
文。
本案經檢察官乙○○到庭執行職務。
中    華    民    國    99    年    4     月    30    日
                  刑事第十七庭  審判長法  官  陳玉聰
                                      法  官  洪挺梧
                                      法  官  簡芳潔
上正本證明與原本無異。
本判決不得上訴。
                                      書記官  張珮琦
中    華    民    國    99    年    4     月    30    日
附表：
┌──┬─────┬───┬───────────┬────┬─────┬──────┐
│編號│詐騙時間  │被害人│詐騙手法              │被害人匯│匯款金額  │匯入帳戶    │
│    │(民國)    │      │                      │款時間  │(新臺幣)  │            │
├──┼─────┼───┼───────────┼────┼─────┼──────┤
│ 1. │98年7 月14│丙○○│詐騙集團成員在雅虎奇摩│98年7 月│4,100元   │被告提供之中│
│    │日23時許  │      │拍賣網站上，刊登虛偽出│14日某時│          │華郵政股份有│
│    │          │      │售捷安特摺疊腳踏車1 輛│        │          │限公司大里郵│
│    │          │      │之不實訊息，致丙○○誤│        │          │局第00000000│
│    │          │      │認該拍賣訊息為真，陷於│        │          │667702號帳戶│
│    │          │      │錯誤，下標購買。      │        │          │            │
├──┼─────┼───┼───────────┼────┼─────┼──────┤
│ 2. │98年7 月14│子○○│詐騙集團成員在雅虎奇摩│98年7 月│5,000元   │同上        │
│    │日23時許  │      │拍賣網站上，刊登虛偽出│14日23時│          │            │
│    │          │      │售iphone手機1 支之不實│20分許  │          │            │
│    │          │      │訊息，致子○○誤認該拍│        │          │            │
│    │          │      │賣訊息為真，陷於錯誤，│        │          │            │
│    │          │      │下標購買。            │        │          │            │
├──┼─────┼───┼───────────┼────┼─────┼──────┤
│ 3. │98年7 月15│壬○○│詐騙集團成員在雅虎奇摩│98年7 月│12,000元  │同上        │
│    │日0 時許  │      │拍賣網站上，刊登虛偽出│15日0 時│          │            │
│    │          │      │售相機1 台之不實訊息，│25分    │          │            │
│    │          │      │致壬○○誤認該拍賣訊息│        │          │            │
│    │          │      │為真，陷於錯誤，下標購│        │          │            │
│    │          │      │買。                  │        │          │            │
├──┼─────┼───┼───────────┼────┼─────┼──────┤
│ 4. │98年7 月14│戊○○│詐騙集團成員在雅虎奇摩│98年7 月│4,500元   │同上        │
│    │日23時34分│      │拍賣網站上，刊登虛偽出│15日0 時│          │            │
│    │          │      │售捷安特摺疊腳踏車1 輛│4 分許  │          │            │
│    │          │      │之不實訊息，致戊○○誤│        │          │            │
│    │          │      │認該拍賣訊息為真，陷於│        │          │            │
│    │          │      │錯誤，下標購買。      │        │          │            │
├──┼─────┼───┼───────────┼────┼─────┼──────┤
│ 5. │98年7 月14│己○○│詐騙集團成員在雅虎奇摩│98年7 月│13,000元  │同上        │
│    │日22時50分│      │拍賣網站上，刊登虛偽出│14日22時│          │            │
│    │許        │      │售中古單眼相機含鏡頭1 │55分許  │          │            │
│    │          │      │台之不實訊息，致己○○│        │          │            │
│    │          │      │誤認該拍賣訊息為真，陷│        │          │            │
│    │          │      │於錯誤，下標購買。    │        │          │            │
├──┼─────┼───┼───────────┼────┼─────┼──────┤
│ 6. │98年7 月14│癸○○│詐騙集團成員在雅虎奇摩│98年7 月│7,000元   │同上        │
│    │日某時許  │      │拍賣網站上，刊登虛偽出│14日23時│          │            │
│    │          │      │售HTC-P3700 型手機1 支│21分許  │          │            │
│    │          │      │之不實訊息，致癸○○誤│        │          │            │
│    │          │      │認該拍賣訊息為真，陷於│        │          │            │
│    │          │      │錯誤，下標購買。      │        │          │            │
├──┼─────┼───┼───────────┼────┼─────┼──────┤
│ 7. │98年7 月12│庚○○│詐騙集團成員在PCHOME露│98年7 月│26,000元  │同上        │
│    │日某時許  │      │天拍賣網站上，刊登虛偽│15日0 時│          │            │
│    │          │      │出售birdy牌腳踏車1輛之│10分許  │          │            │
│    │          │      │不實訊息，致庚○○誤認│        │          │            │
│    │          │      │該拍賣訊息為真，陷於錯│        │          │            │
│    │          │      │誤，下標購買。        │        │          │            │
├──┼─────┼───┼───────────┼────┼─────┼──────┤
│ 8. │98年7 月14│辛○○│詐騙集團成員在PCHOME露│98年7 月│2,000元   │同上        │
│    │日21時許  │      │天拍賣網站上，刊登虛偽│15日0 時│          │            │
│    │          │      │出售手機1 支之不實訊息│21分許  │          │            │
│    │          │      │，致辛○○誤認該拍賣訊│        │          │            │
│    │          │      │息為真，陷於錯誤，下標│        │          │            │
│    │          │      │購買。                │        │          │            │
├──┼─────┼───┼───────────┼────┼─────┼──────┤
│ 9. │98年7 月14│丁○○│詐騙集團成員在PCHOME露│98年7 月│7,000元   │同上        │
│    │日晚間某時│      │天拍賣網站上，刊登虛偽│15日0 時│          │            │
│    │許        │      │出售微星迷你小筆電1 台│46分許  │          │            │
│    │          │      │之不實訊息，致丁○○誤│        │          │            │
│    │          │      │認該拍賣訊息為真，陷於│        │          │            │
│    │          │      │錯誤，下標購買。      │        │          │            │
└──┴─────┴───┴───────────┴────┴─────┴──────┘
附錄本判決論罪科刑之法條：
刑法第30條
幫助他人實行犯罪行為者，為幫助犯。雖他人不知幫助之情者，
亦同。
幫助犯之處罰，得按正犯之刑減輕之。
刑法第339條第1項
意圖為自己或第三人不法之所有，以詐術使人將本人或第三人之
物交付者，處5 年以下有期徒刑、拘役或科或併科1千 元以下罰
金。

司法院資訊處製作；財團法人民間司法改革基金會備份。
